臺灣宜蘭地方法院民事判決　　　　　　　 94年度保險字第7號
原　　　告　富邦產物保險股份有限公司
法定代理人　丁○○
訴訟代理人　甲○○
被　　　告　乙○○
訴訟代理人　丙○○
當事人間侵權行為損害賠償事件，本院業於民國94年11月17日言
詞辯論終結，判決如下：
    主      文
被告應給付原告新台幣萬柒仟貳佰玖拾伍元，及自民國九十四
年三月十八日起至清償日止按年息百分之五計算之利息。
原告其餘之訴駁回。
訴訟費用由被告負擔二八分之一；餘由原告負擔。
本判決第一項得假執行；但被告如以新台幣萬柒仟貳佰玖拾伍
元為原告預供擔保，得免為假執行。
原告其餘假執行之聲請駁回。
    事實及理由
一、原告起訴主張：被告並未領有駕駛執照，竟於民國92年07月
    27日16時13分許，駕駛車號5V—6675號自小客車，行經彰化
    員林鎮○○路 ○段76-1號前，因起步不當，致撞及訴外人蔡
    恩復所駕駛之MB8—017號重機車，並造成蔡恩復受有重傷。
    上揭肇事之5V—6675號自小客車，已向原告投保強制汽車責
    任保險，且於事發當時尚在保險期間，經被害人蔡恩復依據
    強制汽車責任保險法之規定向原告請求後，原告乃支付蔡恩
    復傷害醫療給付新台幣（下同）62,159元、殘廢給付980,00
    0元，合計給付保險金1,042,159元。然本件被告係無照駕駛
    而肇事，並有過失，依據修正前強制汽車責任保險法第27條
    之規定，原告自得向被告請求給付已給付予蔡恩復之保險金
    。被告雖另與蔡恩復達成賠償協議，惟在渠等和解之前，原
    告即已支付該筆保險金，且被告給付蔡恩復之 500,000元，
    雙方業已約定不包含強制責任保險，被告自不能於本件主張
    扣除該筆500,000元。為此聲明請求：被告應給付原告 1,04
    2,159 元，及自支付命令送達被告之翌日起至清償日止，按
    年息百分之 5計算之利息；原告並願供擔保，請准宣告假執
    行。
二、被告則抗辯：被告因此次事故已經賠償訴外人蔡恩復500,00
    0 元，且蔡恩復在與被告達成和解時，並未將已受領保險金
    之事告知被告，迄至被告給付第一期賠償金 100,000元，並
    將與蔡恩復達成協議之事告知原告時，被告方知悉此事；然
    被告與蔡恩復達成和解時，已經約定被告除該筆5 00,000元
    外，其餘均不再負責，且亦將此事告知原告公司，故原告自
    不得再依據強制汽車責任保險法之規定，向被告請求保險金
    。此外，訴外人蔡恩復就系爭車禍之發生亦與有過失，且蔡
    恩復於車禍後僅住院10日，依其傷勢，不可能達到殘廢之程
    度，原告支付給蔡恩復之殘廢給付，並非適當，故本件原告
    之求償內容，仍應以加害人應負之損害賠償義務為範圍等語
    。並聲明請求：駁回原告之訴及假執行之聲請；如受不利之
    判決，被告願供擔保請准免為宣告假執行。
三、兩造不爭執之事實：
  (一)被告並未領有駕駛執照，惟於92年07月27日16時13分許，駕
    駛車號5V—6675 號自小客車，於行經彰化縣員林鎮○○路○
    段76-1號前，因起步不當，致撞及第三人蔡恩復所駕駛之MB
    8—017號重機車，造成蔡恩復受有傷害。又上揭肇事之5V—
    6675號自小客車，已向原告投保強制汽車責任保險，且於事
    發當時尚在保險期間，故經受害人蔡恩復依強制汽車責任保
    險法之規定向原告請求保險金後，原告業於93年3 月11日支
    付傷害醫療給付62,159元、及於同年6 月18日支付殘廢給付
    980,000元，合計給付保險金1,042,159元予蔡恩復之事實，
    已據原告提出道路交通事故證明書、汽（機）車理賠申請書
    、診斷證明書、理算簽結作業、汽車險賠款暨電匯同意書、
    匯款憑證等件為證（參見本卷另附之臺灣台中地方法院94年
    度訴字第10 32號損害賠償卷第8至20、54頁），復為被告所
    不爭執，自堪信為實在。
  (二)又被告於前揭車禍事故發生後，經訴外人蔡恩復向臺灣彰化
    地方法院檢察署提起刑事告訴，嗣檢察官起訴，被告與蔡恩
    復乃於93年 9月22日臺灣彰化地方法院93年度交易字第49號
    刑事案件審理中，雙方達成和解，被告同意賠償訴外人蔡恩
    復500,000元，該筆金額經被告在94年6 月7日全部給付完畢
    ，蔡恩復並當庭撤回刑事告訴，故該過失傷害刑事案件已經
    臺灣彰化地方法院判決公訴不受理等情，除據被告提出刑事
    判決書暨起訴書各一份為佐外（見本院卷第18至20頁），復
    經本院向臺灣彰化地方法院調閱93年度交易字第49號過失傷
    害刑事卷宗，核閱屬實，足信為真正。
四、本件之爭點及法院之判斷：
    然原告主張被告因無照駕駛且就系爭車禍事故具有過失，原
    告得依據修正前強制汽車責任保險法第27條之規定，就所給
    付與蔡恩復之保險金 1,042,159元，向被告求償乙節，則為
    被告所否認，並以前揭情詞置辯，是經本院協助兩造就所爭
    執之事項整理後，確認本件應審酌之爭點為：(一)原告是否得
    依修正前強制汽車責任保險法第27條之規定向被告請求？(二)
    如可，則原告得向被告請求之金額為何？（參卷第47頁）茲
    就兩項爭點審酌如下：
  (一)爭點一、原告是否得依修正前強制汽車責任保險法第27條向
    被告請求：
  1.按加害人違反道路交通管理處罰條例第21條之規定而駕車，
    致被保險汽車發生汽車交通事故者，保險人仍應依本法規定
    負給付保險金，但得在給付金額範圍內，向加害人求償，94
    年2月5日修正前之強制汽車責任保險法第27條第 4款乃定有
    明文（現行條文係規定在強制汽車責任保險法第29條第 1項
    第 5款，條文內容並修正為：「被保險人違反道路交通管理
    處罰條例第21規定而駕車，致被保險汽車發生汽車交通事故
    者，保險人仍應依本法規定負保險給付之責。但得在給付金
    額範圍內，代位行使請求權人對被保險人之請求權」）。考
    量其立法目的，乃無照駕駛者，為法律所明文禁止，加害人
    明知該禁止規範猶執意無照駕駛而致肇事，無異於「自陷於
    風險」之行為，為維持保險契約最大善意原則，且避免濫用
    本保險而適度控制危險，自應使應負終局責任者負其應負之
    責任。被保險人或汽車使用人之惡意行為於一般保險均除外
    不保，現行強制汽車責任保險為政策性強制保險，故為保障
    受害人，本條規定保險人仍應依本法規定給付保險金，同時
    賦予保險人向加害人求償之權利。
  2.基此，本件被告於車禍發生時已經成年，當足知悉未領有駕
    照不得駕車之規定，惟其仍於上揭時地，無照駕駛車號5V—
    6675號之自小客車，業已違反道路交通管理處罰條第21條之
    規定甚明。且被告因起駛不當，致與蔡恩復所騎乘機車發生
    撞擊，造成被害人蔡恩復受有體傷，具有過失；而被告所駕
    駛車號5V—6675號之自小客車，因向原告投保強制汽車責任
    保險，是於被告駕駛系爭汽車發生交通事故，並致第三人受
    有傷害後，原告按強制汽車責任保險法之規定，給付保險金
    予受害人蔡恩復，核與上揭條文規定相符，故原告依該規定
    於給付之保險金額範圍內，向被告求償，核屬有據。
  3.且按被保險汽車發生汽車交通事故時，受益人得在本法規定
    之保險金範圍內，直接向保險人請求給付保險金，亦為修正
    前強制汽車責任保險法第28條所明文。此乃為保障交通事故
    受害人，而賦予受害人或其繼承人得直接向保險人請求給付
    保險金之權利，避免一般責任保險尚需輾轉請求之情形。是
    原告於蔡恩復申請理賠後，依法支付保險金，並無不合，被
    告辯稱其既已將自行賠償蔡恩復500,000 元之事，告知原告
    公司之人員，原告另行支付保險金予蔡恩復之行為，即與被
    告無涉，原告不得再依據修正前強制汽車責任保險法第27條
    之規定，向被告求償保險金云云，自不足採。
  (二)爭點二、如原告得按修正前強制汽車責任保險法第27條向被
    告為請求，則原告得請求之金額為何：
  1.按被保險汽車發生汽車交通事故，加害人或被保險人已為一
    部之賠償者，保險人僅於本法規定之保險金額扣除該賠償金
    額之餘額範圍內，負給付責任；但受益人與加害人或被保險
    人約定不得扣除者，從其約定，修正前強制汽車責任保險法
    第29條第 1項亦有明文。且本條文之立法目的為保險人依強
    制汽車責任保險契約所為之保險給付，係因被保險人以保險
    費為對價將其責任轉嫁於保險人所生，故係被保險人賠償責
    任之承擔，從而被保險人所為之賠償自應與保險人之給付合
    併計算，以避免雙重賠付，使被害人與被保險人之賠償額構
    成保險給付責任之減免，惟如受害人之損害額度超過保險金
    額時，雙方協議於保險給付之外，另由加害人或被保險人為
    賠償者，自應尊重其約定，不宜再予扣除。查原告於93 年6
    月18日即已依強制汽車責任保險法之規定，給付保險金予受
    益人蔡恩復，被告嗣於93年 9月22日始與蔡恩復達成和解，
    此已於前述；且被告與蔡恩復達成和解協議時，業已約定於
    保險給付之外，被告願再賠償蔡恩復500,000 元乙節，有臺
    灣彰化地方法院93年度交易字第49號過失傷害刑事卷宗內93
    年9 月22日準備程序筆錄記載「被告答『我願意再賠償新台
    幣五十萬元，不含強制責任險』」等語可稽（參見該卷宗第
    51頁），故被告抗辯原告得向被告求償之保險金，應扣除其
    已賠付予蔡恩復之500,000元，洵無理由。
  2.次查，依據修正前強制汽車責任保險法第27條之規定，保險
    人應依該法之規定給付保險金後，始得在給付金額範圍內，
    向加害人求償；惟強制汽車責任險之給付，已有強制汽車責
    任保險給付標準，可資遵循，故保險人自需按該給付標準，
    依法給付保險金後，始有向加害人求償之權利。查本件原告
    給付被害人蔡恩復之保險金，係包括醫療給付及殘廢給付兩
    部份，其中被告支付殘廢給付980,000 元之依據，係認蔡恩
    復因此次車禍事故受有腦部損傷，核屬「強制汽車責任保險
    殘廢給付標準表」障害項目編號3 之「精神遺存顯著障害，
    終身不能從事工作者」，屬殘廢等級第三級之事實，有理算
    簽結作業一紙可稽（參見前述臺灣台中地方法院卷宗第18頁
    ）。惟訴外人蔡恩復於92年7 月27日發生事故後，先在彰化
    秀傳紀念醫院住院治療，92年8月8日出院後，自同年8月9日
    起再至財團法人彰化基督教醫院住院治療，其在彰化基督教
    醫院住院期間，雖發現蔡恩復有意識狀態異常情形，但並無
    腦傷證據；嗣後蔡恩復於92年10月1 日至該醫院門診治療時
    ，雖主述「記憶退化」、「情緒不能控制」，並由其太太陪
    同要求鑑定這些症狀是因92年7 月27日車禍發生後所出現之
    後遺症，然經醫師診間發現：蔡恩復說話內容合宜、態度疏
    離、臉部表情平淡、注意力有時不集中、對未來悲觀態度、
    否認有幻覺及妄想、定向感正常，其太太雖自述記憶不好，
    但現場檢測並無發現，亦無現象顯示蔡恩復有「易怒」之情
    境；經安排腦波檢查，發現有「Minimal diffuse cortical
     dysfunction」情形；惟蔡恩復於92年10月22日再至該醫院
    複診時，其情緒已在投藥後有改善，但記憶仍不好，表情仍
    淡漠，說話緩慢，太太仍抱怨其在家中有語言及肢體暴力行
    為，當日診斷為：「其他器質性精神病」，建議在門診追蹤
    治療，至於治療後之復原預測，仍無法評估等情，已有彰化
    基督教醫院94年11月7日94彰基病歷字第094110029號函一份
    在卷可憑（詳卷第42頁），是依該上揭函文所示，被害人蔡
    恩復應無「精神遺存顯著障害，終身不能從事工作者」之情
    形。原告雖主張其係依據蔡恩復提供之長庚紀念醫院之診斷
    證明書及殘障手冊（見臺灣台中地方法院前揭卷第16頁，及
    本院卷第49頁），因而認定蔡恩復受有腦傷且達第三級之殘
    廢等級等語，惟觀諸長庚紀念醫院93年02月11日出具之診斷
    證明書係記載「診斷：頭部外傷腦挫傷及出血」、「醫囑：
    目前人格及記憶均受損，需長期治療」等字，不足以認定蔡
    恩復已達「精神遺存顯著障害，終身不能從事工作」之程度
    ；且上揭長庚紀念醫院診斷證明書及殘障手冊，係於93年 2
    月11日及93年5月4日作成，距離92年7 月27日車禍事故時間
    ，已相距7 個月之上，然蔡恩復於車禍後至彰化基督教醫院
    住院及門診期間，既均未曾被診斷出有「精神遺存顯著障害
    ，終身不能從事工作者」之情形，故長庚紀念醫院診斷證明
    書或殘障手冊等文書之內容是否真正，或是否與
    本件車禍有關，即非無疑，且難認較前開彰化基督教醫院函
    文所載之內容為可取。故原告認定被害人蔡恩復已達「強制
    汽車責任保險殘廢給付標準表」所列障害項目編號3 、殘廢
    等級第三級之「精神遺存顯著障害，終身不能從事工作者」
    ，尚嫌無據。至蔡恩復92年10月22日雖經彰化基督教醫院診
    斷罹有「其他器質性精神病」，然其此項病症之復原狀況為
    何，尚有不明，且「其他器質性精神病」經核並非屬「強制
    汽車責任保險殘廢給付標準表」所列之障害項目，是本件無
    法認定蔡恩復因此次車禍所受之體傷，已達殘廢給付標準，
    原告所為之殘廢給付98,000元，應有理算錯誤，然此理算錯
    誤之危險，自不能歸由被告承擔。從而原告僅得於其支付予
    蔡恩復醫療給付62,159元之範圍內，向被告求償，其餘部份
    ，則難認正當。
  3.末按損害之發生，被害人與有過失者，法院得減輕賠償金額
    ，民法第217條第1項定有明文。本件車禍之發生，固因被告
    無照駕駛自小客車，且於前揭路段從路邊貿然起駛不當，形
    成左後方直行來車之突發障礙，而造成碰撞，其業已違反道
    路交通安全規則第50條第1項、第89條第1項第6 款之規定，
    為系爭事故之肇事主因；然訴外人蔡恩復亦未領有駕駛執照
    ，且駕駛重機車超速行駛，致遇狀況未及煞避，亦已違道路
    交通安全規則第50條第1項，及同法第93條第1項等規定，乃
    為該車禍之肇事次因一節，已經臺灣省彰化縣區車輛行車事
    故鑑定委員會鑑定屬實，有該鑑定委員會所製彰鑑字第9207
    54號鑑定意見書附卷足憑（詳卷第21至24頁），且為原告所
    不爭執，故被告抗辯被害人蔡恩復就系爭車禍之發生與有過
    失，係屬可採。從而本院審酌雙方過失程度及情節，認被告
    應負百分之60之責任，被害人蔡恩復則具百分之40之過失。
    又本件原告固基於強制汽車責任保險法第27條規定向被告求
    償，而該條文之規定寓有懲罰加害人惡意行為之意，然加害
    人單純惡意行為而未肇事者，自有相關行政罰鍰或刑事責任
    予以處罰，並無民事責任可言，必待加害人惡意行為導致肇
    事結果，始有民事賠償責任之問題，故如肇事行為人對於肇
    事結果並無任何過失責任或並非全部過失責任者，而保險人
    仍然可向其求償或全額求償，無異使保險人獲益，並造成與
    民事侵權行為責任體系之衝突，此當非本條之立法旨趣。故
    本件被害人對於肇事結果既與有過失，保險人仍應受前述過
    失相抵法則之限制，是依民法第217條第1項之規定，爰減輕
    被告賠償金額為37,295元（計算式：62,159元×60﹪＝37,2
    95元，小數點以下四捨五入）。
五、綜上，原告依據修正前強制汽車責任保險法第27條規定，請
    求被告給付37,295 元，及自支付命令送達被告翌日即94年3
    月18日起至清償日止按年息百分之5 計算之利息，為有理由
    ，應予准許；逾此部分之請求，為無理由，應予駁回。
六、假執行之宣告：兩造陳明願供擔保，分別聲請宣告假執行及
    免為假執行，然就原告勝訴部分，因本件所命被告給付之金
    額未逾500,000元，按民事訴訟法第389條第1項第5款規定，
    應依職權宣告假執行，另被告陳明願供擔保請准免為假執行
    之宣告，亦核無不合，爰酌定相當之擔保金額准許之。至原
    告其餘假執行之聲請，則因訴之駁回而失所依附，應併予駁
    回。
七、裁判費負擔之依據：民事訴訟法第79條。
中　　華　　民　　國　　94　　年　　11 　月　　29　　日
                  臺灣宜蘭地方法院民事庭
                      法　官　邱景芬
正本與原本無異。
如不服本判決應於判決送達後20日內提出上訴狀（須附繕本）。
中　　華　　民　　國　　94　　年　　11　　月　　30　　日
                      書記官　莊怡麗
